臺灣嘉義地方法院民事判決　　　　　　　 95年度訴字第593號
原　　　告　嘉義縣鹿草鄉農會
法定代理人　乙○○
訴訟代理人　甲○○
被　　　告　丁○○
　　　　　　丙○○
上 列一 人
訴訟代理人　陳文彬律師
　　　　　　張志偉律師
上列當事人間請求撤銷所有權贈與登記事件，經本院於民國九十
六年一月二十三日言詞辯論終結，判決如下：
    主  文
原告之訴駁回。
訴訟費用由原告負擔。
    事實及理由
一、被告丁○○經二次合法通知，均未於言詞辯論期日到場，核
    無民事訴訟法第三百八十六條所列各款情形，爰依職權由原
    告一造辯論而為判決。
二、原告起訴主張：被告丁○○係原告之債務人，於民國八十五
    年九月四日向原告借款新臺幣（下同）六百二十萬元，約定
    九十年九月四日清償，每月繳付利息一次，如有逾期視同全
    部到期，並以其所有坐落嘉義縣鹿草鄉○○段鹿東小段四一
    一地號、同段四一二地號土地，共同設定最高限額抵押權八
    百三十萬元，八十九年十月五日清償三百十萬元借款並塗銷
    上開四一一地號土地抵押權設定，剩餘借款三百十萬元只繳
    息至九十年三月四日，經原告聲請支付命令確定，並拍賣抵
    押物即上開四一二地號土地後，於九十四年二月二十七日經
    法院發給分配款一百四十三萬四千六百元，尚有借款本息三
    百三十二萬二千九百三十元未受償。被告丁○○另提供五筆
    本人及他人土地向原告借款及保證他人借款，尚欠餘額七百
    零一萬八千七百二十七元，皆自被告丁○○九十年九月二十
    日無償贈與如附表所示三筆土地前即未繳息，經原告聲請鈞
    院強制執行後皆不足清償本息。被告丁○○既已未繳息又將
    其所有如附表所示三筆土地無償贈與其女即被告丙○○，顯
    有脫產之疑。原告於九十五年八月二十九日始知贈與情事，
    並未逾一年除斥期間，其贈與行為致原告債權無法獲得清償
    ，即應認為損害債權人權利，不以債務人因其行為陷於無資
    力為限，債務人所有財產為一切債務之總擔保，倘將財產贈
    與他人，非用以清償具有優先受償權之債務，對債權人為詐
    害行為。爰依民法第二百四十四條第一項規定請求撤銷贈與
    行為並塗銷所有權移轉登記等語。並聲明：(一)被告丁○○、
    丙○○於民國九十年九月二十日間就如附表所示三筆土地所
    有權贈與行為應予撤銷。(二)被告丙○○應就上開土地於嘉義
    縣水上地政事務所九十年九月二十日所為之所有權移轉登記
    予以塗銷。
三、被告丙○○則以：被告丙○○雖於九十年九月間受贈如附表
    所示三筆土地，然被告丁○○向原告借款時提供多筆土地供
    作抵押，於九十年九月間仍價值不斐，遠高於被告丁○○向
    原告借貸債務，被告丁○○贈與行為未害及債權。且依原告
    主張被告丁○○九十年三月四日後即未繳息，原告並已陸續
    依照相關法律程序，就被告丁○○財產求償，依常理亦已知
    悉贈與行為，倘上開贈與行為害及債權，依民法第二百四十
    五條規定，亦已逾一年除斥期間等語置辯。並答辯聲明：原
    告之訴駁回。
四、被告丁○○未於言詞辯論期日到場，亦未提出準備書狀作何
    聲明或陳述。
五、原告主張被告丁○○係原告之債務人，於八十五年九月四日
    向原告借款六百二十萬元，約定九十年九月四日清償，每月
    繳付利息一次，如有逾期視同全部到期，被告丁○○清償部
    分借款後，所餘借款三百十萬元，有其所有坐落嘉義縣鹿草
    鄉○○段鹿東小段四一二地號土地，設定最高限額抵押權八
    百三十萬元，惟僅繳息至九十年三月四日，經原告聲請支付
    命令確定，於九十四年間拍賣抵押物，即坐落嘉義縣鹿草鄉
    ○○段鹿東小段四一二地號土地後，仍不足清償債權。被告
    丁○○於九十年九月三日將其所有如附表所示三筆土地贈與
    其女即被告丙○○，並於同年月二十日為所有權移轉登記等
    情，有擔保放款借據、約定書、支付命令及確定證明、債權
    憑證、分配金額表及土地登記謄本為證，被告不爭執，並經
    本院向嘉義縣水上地政事務所函調如附表所示三筆土地由被
    告丁○○贈與被告丙○○之登記申請書資料，並調取本院九
    十一年度促字第五九一二號案卷、本院九十一年度執字第一
    一０七０號、九十三年度執字第二一四六號、九十四年度執
    字第四一八八號民事執行卷宗核閱屬實，堪信為真。
六、原告主張被告丁○○尚有借款未清償又未繳息，其贈與如附
    表所示土地行為害及債權，應予撤銷等情，為被告丙○○否
    認並辯稱：被告丁○○於九十年九月間贈與土地時，並未陷
    於無資力狀態，且原告迄今始行使撤銷權已逾一年除斥期間
    等語。則本件爭點在於：被告間贈與行為是否害及債權，得
    否撤銷。經查：
  (一)按債務人所為之無償行為，有害及債權者，債權人得聲請法
    院撤銷之，民法第二百四十四條第一項固定有明文。然按債
    權人行使民法第二百四十四條規定之撤銷權，以債務人之行
    為有害及債權，為其要件之一。此之所謂害及債權，乃指債
    務人之行為，致積極的減少財產，或消極的增加債務，因而
    使債權不能獲得清償之情形。再者，提起撤銷債務人詐害行
    為之訴，必須有保全之必要，始得為之，設債務人就其無償
    行為或有償行為所處分之財產外，尚有其他財產足清償其對
    於債權人之債務，自無仍許債權人依上開規定行使銷權之餘
    地。如有擔保物權（抵押權、質權）之債權，而其擔保物之
    價值超過其債權額時，毋庸行使撤銷權以資保全。又是否有
    害及債權，以債務人行為時定之，故有害於債權之事實，須
    於行為時存在，倘債務人於行為時仍有足以清償債務之財產
    ，僅因日後之經濟變動，致債務人財產減少者，尚難認該行
    為係有害債權之行為（最高法院七十六年度臺上字第一三九
    五號裁判、五十九年臺上字第三一三號判例、七十七年度臺
    上字第七八四號裁判、九十年度臺上字第二一九四號裁判意
    旨可資參照）。本件被告間贈與行為是否害及債權，應以贈
    與行為時為判斷時點。
  (二)本件被告丁○○係於九十年九月三日將如附表三筆土地贈與
    被告丙○○，並於同年月二十日登記，而原告與被告丁○○
    間就上開三百十萬元借款，於被告丁○○所有坐落嘉義縣鹿
    草鄉○○段鹿東小段四一二地號土地，設定有本金最高限額
    八百三十萬元之抵押權等情，已如上述，原告上開債權係有
    抵押擔保之債權。參諸原告於九十一年十一月間就上開土地
    聲請強制執行，經本院執行處送鑑價，於九十二年三月間經
    鑑價為四百三十七萬二千八百元，此有資誠不動產鑑定股份
    有限公司鑑估報告書一份附於九十一年度執字第一一０七０
    號案卷可稽，原告不爭執，則依鑑價結果所示，被告丁○○
    雖為贈與行為，原告之三百十萬元債權，尚有擔保物權，原
    告主張被告丁○○於九十年三月間起未繳息，於九十四年間
    拍賣抵押物未足額受償，且被告丁○○另提供五筆本人及他
    人土地向原告借款及保證他人借款，經聲請鈞院強制執行後
    皆不足清償本息，餘額七百零一萬八千七百二十七元等情，
    並提出各筆執行分配表為據，然被告間贈與行為時尚有擔保
    物權，被告丁○○未繳息之行為自難推認確無財產供清償而
    害及債權，而依上開執行分配表所示日期，原告所舉上開未
    受足額清償之情事，均發生於被告丁○○贈與行為之後，依
    上揭說明，自難據為有利原告之認定。被告丙○○抗辯於九
    十年九月間贈與如附表所示三筆土地行為時，被告丁○○尚
    有資力，並未發生有害及債權之情事，原告上開三百十萬元
    債權未因被告丁○○贈與行為受到損害等情，尚屬可採。
七、綜上所述，本件被告丁○○贈與被告丙○○如附表所示三筆
    土地，以及為土地移轉登記行為時，並未害及原告債權。從
    而，原告依民法第二百四十四條第一項規定，主張撤銷被告
    間如附表所示三筆土地之贈與行為並塗銷所有權移轉登記云
    云，為無理由，應予駁回。
八、本件判決之基礎已臻明確，兩造其餘之攻擊、防禦方法及舉
    證，核與判決無影響，毋庸一一論列，併此敘明。
九、據上論結，原告之訴為無理由，依民事訴訟法第三百八十五
    條第一項後段、第七十八條，判決如主文。
中　　華　　民　　國　　96　　年　　2 　　月　　6 　　日
                  民事第一庭  法　官　陳端宜
以上正本係照原本作成。
如對本判決上訴須於判決送達後20日內向本院提出上訴狀。
中　　華　　民　　國　　96　　年　　2 　　月　　6 　　日
                              書記官　陳慶時
附表：
 ┌──┬──────────────────┬───────┬────┐
 │編號│   地                         號    │ 面        積 │權利範圍│
 ├──┼──────────────────┼───────┼────┤
 │ 一 │嘉義縣鹿草鄉○○段64地號            │   75平方公尺 │  全部  │
 │    │（重測前為鹿草段鹿草小段777-2地號） │              │        │
 ├──┼──────────────────┼───────┼────┤
 │ 二 │嘉義縣鹿草鄉○○段鹿草小段689地號   │1,281平方公尺 │  全部  │
 ├──┼──────────────────┼───────┼────┤
 │ 三 │嘉義縣鹿草鄉○○段鹿草小段777地號   │1,099平方公尺 │  全部  │
 └──┴──────────────────┴───────┴────┘
